【裁判字號】    90,上訴,214
【裁判日期】    891228
【裁判案由】    違反藥事法
【裁判全文】
臺灣高等法院臺南分院刑事判決              九十年度上訴字第二一四號     Ｃ
      上  訴  人  臺灣臺南地方法院檢察署檢察官
      被      告  甲  ○  ○
      選任辯護人  吳  健  安
右上訴人因被告違反藥事法案件，不服臺灣臺南地方法院八十九年度訴字第七七七號
中華民國八十九年十二月二十八日第一審判決（起訴案號：臺灣臺南地方法院檢察署
八十九年度偵字第五四六九號），提起上訴，本院判決如左：
      主      文
上訴駁回。
      理      由
一、公訴意旨略以：被告甲○○明知輸入任何藥品，應將欲輸入藥品之成分、規格、
    性能、製法之要旨、檢驗規格與方法及有關資料或證件，連同標籤、仿單及樣品
    ，申請中央衛生主管機關查驗登記，經核准發給藥品許可證後，始得製造或輸入
    ，未經中央衛生主管機關核准輸入者，為禁藥。詎竟意圖營利，從不詳年籍姓名
    者，取得未經中央衛生主管機關准許發給藥品許可證，含Peneylpropanolarmine
    藍白膠囊之偽藥二十八粒、含 Diazepam、Bisacodyl等藥品成分之粉紅色錠、白
    色糖衣錠、藍色膜衣錠之偽藥各二十八粒、及未標示品名、廠名、成分、許可證
    字號之藍色糖衣錠五十八粒後，交予乙○○（另案聲請簡易判決處刑）轉售予不
    特定人，嗣於民國（下同）八十八年十月二十日十五時許，乙○○在臺南市○○
    路○段一八二號「新珠美美容院」，販賣各該藥品予不詳年籍之人時，為警當場
    查獲，並扣得上開藥品。因認被告甲○○涉犯有藥事法第八十三條第一項之罪嫌
    云云。
二、按犯罪事實應依證據認定之，無證據不得推定其犯罪事實；又不能證明被告犯罪
    者，應諭知無罪之判決；刑事訴訟法第一百五十四條、第三百零一條第一項，分
    別定有明文。次按認定不利於被告之事實，須依積極證據，苟積極證據不足為不
    利於被告事實之認定時，即應為有利於被告之認定，更不必有何有利之證據；又
    事實之認定，應憑證據，如未能發現相當證據，或證據不足以證明，自不能以推
    測或擬制之方法，為裁判基礎，亦迭經最高法院著有判例在案。公訴人認被告甲
    ○○涉犯有上開藥事法罪嫌，無非係以：（一）右揭事實，業據他案被告乙○○
    供述在卷，查該被告乙○○係未滿二十歲，涉世未深之女子，自高職畢業後，即
    在被告甲○○母親所經營之美容院，接受髮型設計師之訓練，且被告甲○○、證
    人即上開美容院經理黃志光、員工林靜怡均證稱：公司禁止員工在美容院有販賣
    公司以外產品之行為，若謂上開販賣藥品之行為屬他案被告乙○○個人之行為，
    誰能置信？（二）證人即被告甲○○之員工林靜怡、郭玉卿、及盧惠玲，在偵查
    中雖均為有利被告甲○○之證言，然因各該證人皆受被告甲○○之配偶黃志光所
    聘僱，所為證言不無偏頗之虞，且被告甲○○所辯各情，經送法務部調查局，依
    控制問題法及混和問題法為測謊鑑定，被告甲○○稱：沒有叫店員向客人推銷減
    肥藥，未提供減肥藥給乙○○販售，及乙○○不是替公司推銷減肥藥等語，經測
    試均呈情緒波動之反應，應係說謊；他案被告乙○○稱：減肥藥是被告甲○○叫
    伊向客人推銷，及被告甲○○叫其他店員向客人推銷減肥藥，經測試均無情緒波
    動之反應，應未說謊；證人林靜怡、郭玉卿、及盧惠玲所為有利被告甲○○之說
    詞，經依上開方法測試亦均呈情緒波動之反應，應均係說謊等情，有法務部調查
    局八十九年一月十三日八九陸三字第八九００三四八七號鑑定通知書一紙在卷可
    佐，是證人林靜怡、郭玉卿、及盧惠玲所為證言，尚難為有利被告甲○○之認定
    。（三）上開藥品經檢驗結果，藍白膠囊二十八粒含Peneyl propanolarmine 成
    分，粉紅色錠、白色糖衣錠、藍色膜衣錠各二十八粒含Diazepam、Bisacodyl 等
    成分，藍色圓形糖衣錠五十八粒，並未檢出行政院衛生署公告禁用之成分，此有
    行政院衛生署藥物食品檢驗局八十八年十二月四日藥檢壹字第八八一七七八二號
    函附之檢驗成績書在卷可稽，又上開藥品，均未標示品名、廠名、成分、許可證
    字號，且 Diazepam、Bisacodyl等成分，並未經行政院衛生署公告禁用，此亦有
    臺南市衛生局八十八年十二月二十二日南市衛四字第二三０四０號函在卷可佐。
    上開扣案藥品，係俗稱之泰國減肥藥，並非國內廠商所製造，業據證人即台南市
    衛生局技士洪秀燕證述在卷，顯係從國外輸入，應屬藥事法第二十二條第二款之
    禁藥等由為論據。惟訊據被告甲○○則矢口否認有何違反藥事法之犯行，並辯稱
    ：（一）共同被告所為不利於己之陳述，雖得採為其他共同被告犯罪之證據，然
    仍應調查其他必要證據，以查是否與事實相符，尚不能僅憑此項陳述，即為其他
    共同被告不利之認定，本件除他案被告乙○○之指述外，尚應調查其他之證據。
    （二）被告甲○○與他案被告乙○○均係新珠美美容院所僱請之髮型設計師，被
    告甲○○不可能命令該被告乙○○賣減肥藥。又他案被告乙○○之所以會指稱該
    查扣之減肥藥係被告甲○○所交付，可能係他案被告乙○○於本案發生後，即未
    按約定到新珠美美容院上班，為逃避給付五萬元之懲罰性違約金，及曾因排班、
    休假及業績等問題對被告甲○○存有心結，為牽制店方及分攤責任，而故將被告
    甲○○拖下水。（三）他案被告乙○○被查獲之減肥藥係伊個人所有之物，與被
    告甲○○無涉，否則為何當天店內同仁均未被同時查獲，且起獲置放該減肥藥之
    內務櫃，係他案被告乙○○專用之櫃，並非與被告甲○○共同使用，故不可能係
    被告甲○○所交付。且查獲當時被告甲○○在店內最角落位置，幫其他同事染頭
    髮，根本未注意他案被告乙○○是否有販賣減肥藥給顧客之事。又被告甲○○個
    人之皮包，均放在內務櫃內，拿取不易，且悠關個人隱私，故不可能任意交由他
    人翻動，故並非新珠美美容院所有之物。另他案被告乙○○供稱伊所以坦承販售
    減肥藥，係因店內經理黃志光唆使等情，更屬不可能，蓋警方錄製口供時，豈可
    能讓不相干之人靠近或探詢。（四）且警方事後於八十九年三月八日、及四月二
    十五日前往新珠美美容院搜索時，均未查獲店內有何減肥藥物。（五）至測謊紀
    錄有時雖可供認定嫌犯之依據，然並非唯一之證據，仍應調查其他證據，以查是
    否與事實相符，且是否呈說謊反應，係依測謊機記錄受測者對問題關心程度所呈
    現之呼吸、脈博、血壓、及皮膚電阻等生理反應加以分析，因受測者對是否要負
    擔刑責之心理因素，難免會影響受測者之呼吸、血壓、脈搏等反應，從而準確性
    非必萬無一失，故不能遽採為不利被告甲○○之證據等語。
三、首按共同被告所為不利於己之陳述，固有證明其他共犯犯罪之效力，但其陳述有
    無疑竇，及能否採信，法院於職權範圍內，仍應予以相當之調查；又共同被告不
    利於己之陳述，固得採為其他共同被告犯罪之證據，惟此項不利之陳述，須無瑕
    疵可指，而就其他方面調查，又與事實相符，始得採為其他共同被告犯罪事實之
    認定；最高法院二十年上字第一八七五號、四十六年台上字第四一九號，分別著
    有判例在案。經查他案被告乙○○在警初訊時係自承：「（問：臺南市衛生局會
    同警方人員於何時何地查獲你涉嫌販賣禁藥？）於八十八年十月二十日下午十五
    時許，在臺南市○區○○路二段一八二號，新珠美美容店內，查獲我正向一名女
    姓客人販賣俗稱減肥藥之藥品，被市衛生局局長當場查獲，並會同警方人員帶案
    處理，我現從事該店美髮工作，在該店已有五年了。（問：你於何時開始販賣減
    肥藥，如何取得，有無與店分紅利益？）我在該店上班之時，於八十八年十月十
    七日下午十五時，有一名女性客人給我洗頭（第一次洗頭之客人）邊洗邊聊天，
    她向我推銷減肥藥，因我想多賺一點錢，所以我就答應買下，自己再販售，我先
    向那名女客人買了六人份，一人份有三大包，每份新台幣（下同）二千元購入，
    再以三千元賣出，先前賣出五人份及今日被查獲之這份共六人份，店方不知情，
    純屬我個人行為，我只想多賺一些錢。」（見警卷第二、三頁），繼在偵查初訊
    中亦供承：「（問：藥何來？）客人來洗頭拿來賣的，一個月份二千元，我買了
    六份。（如何賣？）一份賣三千元，已賣了五份，剩下一份。（問：店內只有你
    在賣外，尚有何人賣？）只有我賣而已。（問：減肥藥有吃過否？）我有吃過，
    有效就轉賣給別人。」各等語（見偵一三０六九號卷八十八年十月二十日偵訊筆
    錄）。嗣在其後之偵查中始翻異前供改稱：「客人跟我講要減肥商品，我就跟經
    理的太太甲○○拿，她叫我去拿，從甲○○的袋子拿出來的。甲○○賣藥好幾年
    了，公司的員工都有幫她賣。之前的筆錄都是經理叫我這樣講。」（見仝上偵查
    卷八十八年十二月十七日偵訊筆錄），繼在本案原審供稱：「（問：當日被抓到
    賣減肥藥情形如何？）當天局長帶一個客人來洗頭，局長先坐在旁邊，洗頭時，
    客人就有跟小姐說要看減肥藥，小姐再告訴我，等我過去幫那個客人吹頭髮時，
    局長就先出去，我就去後面跟甲○○說有客人要看減肥商品，她就叫我去他皮包
    拿，後來給她看時，局長就帶人進來了。」（見原審卷第六十頁），及在本院供
    稱：「減肥藥是我幫甲○○拿給客人看的，我一進公司就聽說店裡有在賣減肥藥
    ，已經賣了很多年了，當初我在警訊及偵查初時所說，係經理黃志光叫我這麼說
    ，說他會處理沒有事，後來我媽媽請教律師，說事情不是這麼單純，要講出實話
    ，而店裡雖有規定禁止員工販賣公司以外之產品，但甲○○是老闆的媳婦，所以
    她有在賣，我們幫她賣，賣成的話，錢就交給甲○○，我只是領薪水而已。」各
    等語（見本院卷九十年二月二十日訊問筆錄）。凡此有各該筆錄存卷可資比對，
    已見他案被告乙○○前後所供不一互相矛盾而有嚴重瑕疵。且他案被告乙○○上
    開在原審所供有關案發日查獲之情節，亦與證人即臺南市衛生局局長蘇俊仁在原
    審證稱：「（問：八十八年十月二十日下午，是你帶衛生局人員去臺南市○○路
    ○段一八二號新珠美美容院查獲本件？）是的。我們是因為有人檢舉，之前我朋
    友就有去買過。那天下午我帶衛生局人員及管區警員在美容院外面等，我並沒有
    安排人假裝是客人進去洗頭，我也沒有進去裡面等，我見一個男生從美容院出來
    再進去，我就帶人進去了，就看到一個美容師拿藥向客人推銷，我們並沒有搜索
    ，所以沒有在其他地方找到藥。當天那個美容師是在場的乙○○。」等語殊異（
    見原審卷第六十九頁），則他案被告乙○○所為不利於被告甲○○之供述，是否
    得資為被告甲○○不利之認定，已非無疑。次姑不論被告甲○○辯稱他案被告乙
    ○○與其在店工作期間，前曾因排班、休假及業績等問題互有心結，致指其販賣
    減肥藥是否屬實，及他案被告乙○○未滿二十歲，是否尚涉世未深。因他案被告
    乙○○在警訊時已自承在新珠美美容院工作五年，且係擔任與被告甲○○相同職
    務之美容師，並不須受被告甲○○指使控制，則依他案被告乙○○之智識程度及
    工作經驗，應已具是非利害之判斷能力無疑。且新珠美美容院禁止員工在美容院
    販賣公司以外之產品乙節，亦據證人即該美容院之經理黃志光、及員工林靜怡、
    黃雅容等人，在原審偵審中分別證述在卷，據此苟認他案被告乙○○在店內公然
    販售上開減肥藥，當必屬該美容院所提供之產品，且依卷附之臺南市政府營利事
    業登記證登載內容，該新珠美美容院（女子髮廊）之負責人為黃胡金盆，並非被
    告甲○○其人，故該美容院縱有指使員工包括他案被告乙○○販售上開減肥藥之
    行為，苟無積極證據證明被告甲○○確為該美容院之實際負責人，仍難徒以被告
    甲○○係該美容院負責人黃胡金盆之媳婦，及係該美容院經理黃志光之配偶等情
    ，即遽認係被告甲○○所為而應負其責。況證人即案發日至現場處理之臺南市衛
    生局局長蘇俊仁、技士洪秀燕、及臺南市警察局第四分局海安派出所員警林國顯
    ，在原審亦均證稱：當天並未目睹他案被告乙○○係從何處取藥出來等語明確，
    另當天在場欲購買減肥藥之客人，因無作筆錄且完全無留下任何資料故無法傳訊
    作證，復有臺南市衛生局函一紙附於原審卷為憑（見原審卷第四十六），加以當
    日查獲之人員復未在店內進行搜索行動，進一步搜查相關之證據憑辦，再者被告
    甲○○個人之皮包，悠關個人之財產及隱私，衡情亦不容人任意翻動拿取物品，
    益證他案被告乙○○翻供改稱：該減肥藥係由被告甲○○之皮包內取出云者，尚
    乏積極確切之直接或間接證據證明，難遽採為被告甲○○不利之認定。末按測謊
    鑑定，係依一般人在說謊時，會產生遲疑、緊張、恐懼、不安等心理波動現象，
    乃利用測謊儀器將受測者之上開情緒波動反應情形加以紀錄，用以判別受測者所
    供述之真實性，倘受測者愈想壓抑其謊言所產生之情緒，在測謊儀器上會愈產生
    明顯之情緒波動反應，反之，則無此不實之波動反應。從而測謊鑑定結果，如就
    否認犯罪有不實之情緒波動反應，固得供審判上之參酌，惟究不得採為有罪判決
    之唯一憑據，此亦有最高法院八十七年度台上字第三三三九號判決意旨足參。故
    被告甲○○於接受測謊時，雖有呈情緒波動之反應，而得供審判上之參酌，然仍
    須有其他積極證據存在，否則不能作為有罪判決之唯一憑據。至證人林靜怡、盧
    惠玲、及郭玉卿三人，於接受測謊時，雖亦均呈情緒波動之反應，而得認為該三
    證人作虛偽陳述之機率很高，然究不能完全排除為巧合之可能性，故亦難憑此作
    為對被告甲○○不利認定之積極證據；矧被告甲○○受刑事法學上無罪推定、罪
    疑唯輕、及不負自證無罪等原則之保障，倘窮盡調查之能事，仍不能排除合理可
    疑之存在，綜上判例意旨，即應為被告甲○○有利之認定，更不必有何有利之證
    據。
四、綜上各情，參互觀之，足認被告甲○○所辯前詞，尚非不可採信，此外復查無其
    他積極證據，足證被告甲○○有何公訴意旨所指之犯行，本件不能證明被告甲○
    ○犯罪。原審為此依刑事訴訟法第三百零一條第一項規定，諭知被告甲○○無罪
    ，經核並無不合。檢察官上訴意旨，仍執前詞指摘原判決不當，為無理由，應予
    駁回。
五、據上論斷，應依刑事訴訟法第三百六十八條，判決如主文。
本案經檢察官林炎昇到庭執行職務。
中    華    民    國      九十      年      三      月      二十        日
                                  臺灣高等法院臺南分院刑事第二庭
                                      審判長法官  游    明    仁
                                            法官  蘇    重    信
                                            法官  林    永    茂
右正本證明與原本無異。
如不服本判決，應於判決送達後十日內向本院提出上訴狀，其未敘述理由者並應於提
出上訴狀後十日內向本院補提理由書（應附繕本)。
                                      法院書記官  楊    清    旺
中    華    民    國      九十      年      三      月      二十一      日


司法院資訊處製作；財團法人民間司法改革基金會備份。
